臺灣臺南地方法院臺南簡易庭民事判決
110年度南簡字第813號
原      告  陳怡君  
訴訟代理人  劉伊靜  
被      告  張雲龍  
            張霈龍  
            張來安即張霄龍之繼承人

上列當事人間請求分割共有物事件，經本院於民國110年12月22
日言詞辯論終結，判決如下︰
    主      文
被告張來安應就被繼承人張霄龍所遺坐落台南市○區○○段000
地號土地及其上同段254建號建物，所有權應有部分4分之1辦理
繼承登記。
兩造共有坐落台南市○區○○段000地號土地及其上同段254建號
建物，准予變價分割，所得價金由兩造按應有部分各4分之1之比
例分配。
訴訟費用由兩造各負擔4分之1。
    事實及理由
壹、程序部分：　　
一、按訴狀送達後，原告不得將原訴變更或追加他訴，但該訴訟
    標的對於數人必須合一確定時，追加其原非當事人之人為當
    事人者，不在此限，民事訴訟法第255條第1項第5款定有明
    文。再按共有物之分割，於共有人全體有法律上之利害關係
    ，須共有人全體始得為之，故請求分割共有物之訴，屬於民
    事訴訟法第56條第1項所稱訴訟標的，對於共同訴訟之各人
    必須合一確定。查原告於民國110年3月3日起訴時，其訴之
    聲明為：兩造共有坐落台南市○區○○段000地號土地（面積：
    28.03平方公尺，下稱系爭土地）及其上同段254建號建物（
    面積：86.45平方公尺，下稱系爭建物）即門牌號碼台南市○
    區○○街000巷0弄0號房屋，應予變賣，所得價金由兩造按應
    有部分之比例各4分之1分配；其所列被告張霄龍於訴訟繫屬
    前即107年4月29日已死亡，原告嗣於110年7月30日以民事更
    正聲明狀，追加張來安即張霄龍之繼承人為被告，並更正聲
    明為：⒈被告張來安應就被繼承人張霄龍所遺系爭土地及系
    爭建物即門牌號碼台南市○區○○街000巷0弄0號房屋，應有部
    分各4分之1辦理繼承登記。⒉兩造共有系爭土地及建物准予
    變賣分割，所得價金由兩造按應有部分之比例各4分之1分配
    。經核原告係追加漏未列入之繼承人為被告，並請求繼承人
    辦理繼承登記，均合於上揭規定，應予准許。
二、被告張雲龍未於最後言詞辯論期日到場，核無民事訴訟法第
    386條各款所列情形，爰依原告之聲請，由其一造辯論而為
    判決。
貳、實體部分：　　　　
一、原告起訴主張：被告張來安之被繼承人張霄龍與原告及被告
    張雲龍、張霈龍有系爭土地及建物，應有部分各4分之1，而
    兩造無不能分割之約定，無因物之使用目的不能分割之情形
    ，亦無分管協議。系爭房地為二層樓透天房屋，進出僅有前
    後各壹個門作為出入口，現由被告及其家屬使用中，如以原
    物分配各共有人，因系爭不動產面積狹小，將造成日後之使
    用均有困難，請求將系爭房地予以變價分割，所得價金由兩
    造按應有部分之比例分配之。爰依民法第823條弟1項、第82
    4條第1、2項規定提起本訴。又共有人張霄龍於訴訟繫屬前
    即107年4月29日已死亡，其繼承人張來安尚未辦理繼承登記
    ，爰併請求被告張來安就張霄龍所遺系爭土地、建物應有部
    分各4分之1辦理繼承登記。並聲明：如主文第一、二項所示
    。
二、被告部分：
　㈠被告張霈龍、張來安即張霄龍之繼承人則以：現在房子是我
    哥哥張雨龍在使用，張雨龍的應有部分被原告買走，同意變
    價分割。
　㈡被告張雲龍未於言詞辯論期日到場，亦未提出書狀為何聲明
    或陳述。　　
三、得心證之理由：
　㈠按因繼承、強制執行、徵收、法院之判決或其他非因法律行
    為，於登記前已取得不動產物權者，應經登記，始得處分其
    物權，民法第759條定有明文。故共有不動產之共有人中一
    人死亡，他共有人請求分割共有物時，為求訴訟之經濟起見
    ，可許原告就請求繼承登記及分割共有物之訴合併提起，即
    以一訴請求該死亡之共有人之繼承人辦理繼承登記後，與原
    告及其餘共有人分割共有之不動產（最高法院69年台上字第
    1012號判例、91年度台上字第832號判決、70年度第2次民事
    庭會議決議（二）意旨參照）。查系爭土地原為原告、張霄
    龍及其他共有人所共有，應有部分各4分之1，張霄龍於107
    年4月29日死亡，其繼承人張來安迄未辦理繼承登記等情，
    有原告提出之系爭四筆土地登記第一類謄本、張霄龍除戶謄
    本、繼承系統表及其繼承人戶籍謄本在卷可稽（調字卷第39
    至45頁，本院卷第23頁），是原告請求被告張來安即被繼承
    人張霄龍之繼承人應就被繼承人張霄龍所遺系爭土地、建物
    權利範圍4分之1部分，辦理繼承登記，乃基於訴訟經濟之考
    量，以一訴合併請求繼承人辦理繼承登記及繼承登記後分割
    共有物之目的，揆諸前開說明，即應准許，爰判決如主文第
    1、2項所示。
　㈡次按各共有人，除法令另有規定外，得隨時請求分割共有物
    。但因物之使用目的不能分割或契約訂有不分割之期限者，
    不在此限，民法第823條第1項定有明文。故共有物依其使用
    目的並非不能分割，而又未有不分割之期約者，各共有人自
    得隨時請求分割。查系爭土地、建物為兩造所共有，兩造既
    未定有不分割之特約，亦無因物之使用目的不能分割之情事
    ，則原告依據上開規定，訴請分割系爭土地、建物，洵屬有
    據，應予准許。
　㈢再按共有物之分割，依共有人協議之方法行之；分割之方法
    不能協議決定，或於協議決定後因消滅時效完成經共有人拒
    絕履行者，法院得因任何共有人之請求，命為下列之分配：
    ⑴以原物分配於各共有人。⑵原物分配顯有困難時，得變賣
    共有物，以價金分配於各共有人，民法第824 條第1 項、第
    2 項第1 款前段、第2 款前段分別定有明文。又按分割共有
    物，究以原物分割或變價分配其價金，法院固有自由裁量之
    權，不受共有人主張之拘束，但仍應斟酌當事人之聲明，共
    有物之性質、經濟效用及全體共有人利益等，公平裁量。如
    分配原物有困難時，則應予變賣，以價金分配於各共有人（
    最高法院51年度台上字第271號、98年度台上字第2058號判
    決意旨參照）。經查： 
　⒈系爭建物坐落於系爭土地上，門牌號碼為台南市○區○○街000
    巷0弄0號，為二樓頂樓加蓋鐵厝之建物，僅有一大門供系爭
    建物對外出入等情，業經本院會同兩造及地政機關至現場履
    勘，有勘驗筆錄及現場照片在卷可稽（見本院卷第69-77頁
    ）。
　⒉查系爭建物僅有一獨立出入口通往屋外，如由兩造各自分配
    使用各樓層，顯然難以為獨立空間使用；且原告與被告間並
    無任何親屬關係或特殊信賴基礎，兩造如均需透過1樓之共
    通出入口及屋內之同一樓梯進出及上下樓層，實有害於各自
    生活隱私，亦減損系爭房地之經濟價值。故系爭房地如採原
    物分割方式，尚非有利於兩造。依此，本院審酌系爭建物不
    能脫離系爭土地而獨立存在，故系爭房地在結構、使用及交
    易上具不可分性，又系爭建物各層必須經由1樓大門對外聯
    絡，2樓以上並無獨立出入門戶，故本件若採原物分割方式
    ，恐有害於系爭房地之經濟價值，並形成系爭土地及房屋使
    用權利之複雜關係，而系爭房地若能歸由一人所有，對於系
    爭房地之整體規劃利用應屬最符合經濟效益，對各共有人均
    屬有利。況各共有人依民法第824條第7項之規定，亦得行使
    優先承買權以取得系爭房地之全部，可兼顧各共有人對系爭
    房地之特殊情感。是本院斟酌系爭房地之建築結構、使用情
    形、分割後之經濟效用及兩造之利益等一切情形，認原告主
    張系爭房地應以變價方式予以分割，並將變賣共有物之價金
    按兩造所有權應有部分比例分配，核屬適當，應可採為本件
    之分割方案。
四、綜上所述，被告張來安為系爭土地共有人張霄龍之繼承人，
    尚未就張霄龍所遺系爭土地權利範圍部分辦理繼承登記，為
    利於本件分割訴訟，原告訴請上開被告辦理繼承登記，即有
    必要。又系爭土地查無依其使用目的不能分割情事，共有人
    間亦無不能分割之約定，然迄今未能協議分割，原告本於共
    有人之地位，提起本件訴訟請求裁判分割，亦屬正當。從而
    ，原告訴請被告張來安應就被繼承人張霄龍所遺系爭土地權
    利範圍4分之1部分，辦理繼承登記，應予准許；另本院審酌
    系爭土地現有使用狀況、土地使用分區、位置、兩造分割之
    利益等一切情狀，認以變價方式予以分割，按兩造權利範圍
    之比例分配價金，方屬較為適當之分割方法，爰判決如主文
    第1、2項所示。
五、按訴訟費用，由敗訴之當事人負擔；因共有物分割、經界或
    其他性質上類似之事件涉訟，由敗訴當事人負擔訴訟費用顯
    失公平者，法院得酌量情形，命勝訴之當事人負擔其一部；
    共同訴訟人，按其人數，平均分擔訴訟費用。但共同訴訟人
    於訴訟之利害關係顯有差異者，法院得酌量其利害關係之比
    例，命分別負擔，民事訴訟法第78條、第80條之1、第85條
    第1項分別定有明文。查分割共有物事件本質上並無訟爭性
    ，乃由本院斟酌何種分割方案較能增進共有物之經濟效益，
    並兼顧兩造之利益，以決定適當之分割方法。本件原告請求
    分割共有物，因兩造均獲得利益，如僅由敗訴之被告負擔，
    本院認為顯失公平，爰依兩造獲得之利益及就系爭房地應有
    部分之比例，判決訴訟費用之負擔如主文第4項所示。
六、本件事證已臻明確，兩造其餘之攻擊防禦方法及舉證，經本
    院審酌後，認均不足以影響本判決之結果，毋庸一一論列，
    併此敘明。
七、訴訟費用負擔之依據：民事訴訟法第78條、第80條之1、第8
    5條第1項但書。　
中　　華　　民　　國　 111　　年　　1 　　月　　13　　日
                  臺灣臺南地方法院臺南簡易庭
                                  法  官  李杭倫
以上正本係照原本作成。
如不服本判決，應於送達後20日內，向本院提出上訴狀並表明上
訴理由，如於本判決宣示後送達前提起上訴者，應於判決送達後
20日內補提上訴理由書（須附繕本）。如委任律師提起上訴者，
應一併繳納上訴裁判費。
中　　華　　民　　國　 111　　年　　1 　　月　　13　　日
                                  書記官　黃怡惠